【裁判字號】    89,台上,3129
【裁判日期】    890601
【裁判案由】    偽造文書
【裁判全文】
最高法院刑事判決                              八十九年度台上字第三一二九號
    上訴人  台灣高等法院台中分院檢察署檢察官
    被  告  甲○○
右上訴人因被告偽造文書案件，不服台灣高等法院台中分院中華民國八十七年二月二
十七日第二審判決（八十六年度上訴字第二六六六號，起訴案號：台灣南投地方法院
檢察署八十六年度偵續字第二號），提起上訴，本院判決如左：
    主  文
原判決撤銷，發回台灣高等法院台中分院。
    理  由
本件原判決以公訴意旨略稱：被告甲○○係設於南投縣埔里鎮大陳商行負責人徐世保
（另案審理）之媳婦，明知徐世保於民國七十五年間以召集民間互助會之方式，向其
來往之客戶及朋友集資，大量購置不動產，冀圖漲價牟利。惟當時徐世保所經營之大
陳商行每月僅約有新台幣（下同）八萬至十萬元之收入，而每月需支付二百餘萬元之
借款本息，經濟狀況不佳、已無支付能力，仍與徐世保基於概括犯意之聯絡，並意圖
為自己不法之所有，自八十二年間起至八十五年二月間止，由徐世保擔任會首，召集
每月一至三萬元之民間互助會三十三會，會員李錦洲等八十五人不疑有他，陷於錯誤
而參與上開互助會。嗣於八十四年間起先後五次冒用蔣薀俊之名義，分別標得會款五
十七萬九千七百六十元、五十七萬九千一百七十元、八十二萬九千四百元、五十萬三
千零四十元、九十二萬二千二百十元，向蔣薀俊及未得標之活會會員收取會款，足生
損害於互助會之會員。因認被告甲○○涉犯刑法第三百三十九條第一項之詐欺取財、
刑法第二百十六條、第二百十條行使偽造私文書罪嫌。經審理結果，認為被告之犯罪
尚屬不能證明，因而維持第一審諭知被告無罪之判決，駁回檢察官在第二審之上訴。
固非無見。惟查：(一)刑事審判中事實審法院應予調查之證據，不以當事人聲請者為限
，凡與待證事實有關之證據，均應依職權調查，方足發現真實，否則仍難謂無刑事訴
訟法第三百七十九條第十款之違法。本件告訴人余鳳全、蔣蘊俊於原審曾請求向國稅
局、銀行函查、調取八十三年起至八十五年止另案被告徐世保與被告間之資金往來交
易明細表，用以證明被告有無與徐世保共同詐取告訴人之會款存入帳戶相互流通之情
形（見原審卷第三五至三七頁）。按被告既曾供述為徐世保主持互助會之開標、書寫
互助會簿及收取會款工作，若互助會款有流入被告之戶頭供被告支用，被告即難脫干
係，此項證據與待證事實有重要之關係，且有調查之必要性，原審徒以無調查之必要
，不予調查，並未闡述其理由，已屬可議。(二)告訴人余鳳全、蔣蘊俊於原審曾提出仇
大娥、仇仙娥及仇永壽出具未參與互助會之證明書，然互助會明細表、互助會得標清
冊卻均載有該等人頭會員之名字，因而請求傳訊該等人頭會員證明互助會簿、標單由
何人書寫製作？由誰投標？（見原審卷第一二四至一二九頁），原審未待傳喚該等人
頭會員訊明真相，逕行認定為另案被告徐世保所為，與被告無關，未免率斷。(三)告訴
人余鳳全、蔣蘊俊另提出被告書寫之互助會得標會款計算單五張，主張係被告主持互
助會之開標工作，並於開標後給付會款（見原審卷第七○至七四頁）。如果無訛，被
告有無參與互助會冒標之行為即有深究之餘地，原審未就此部分為調查，並於判決內
說明其不予採納之理由，併有職權調查能事未盡及判決理由不備之違誤。上訴意旨指
摘原判決違法，尚非全無理由，應認原判決有撤銷發回更審之原因。
據上論結，應依刑事訴訟法第三百九十七條、第四百零一條，判決如主文。
中      華      民      國    八十九    年      六      月      一      日
                              最高法院刑事第六庭
                                  審判長法官  紀  俊  乾
                                        法官  黃  正  興
                                        法官  陳  東  誥
                                        法官  張  春  福
                                        法官  韓  金  秀
      右正本證明與原本無異
                                              書  記  官
中      華      民      國    八十九    年      六      月      五      日
                                                                      Ａ


司法院資訊處製作；財團法人民間司法改革基金會備份。
